臺灣臺中地方法院宣示判決筆錄　　　　　96年度易字第4176號
公　訴　人　臺灣臺中地方法院檢察署檢察官
被　　　告　乙○○
　　　　　　丁○○
上列被告等因重利案件，經檢察官提起公訴（九十六年度偵字第
七０二號），並聲請認罪協商，本院合議庭裁定由受命法官獨任
進行認罪協商程序後，於中華民國九十六年九月二十七日下午四
時，在本院刑事第四法庭宣示判決，出席職員如下：
　　法　官　林學晴
　　書記官　賴淵瀛
　　通　譯
法官起立朗讀判決主文、犯罪事實要旨、處罰條文、附記事項，
及告以上訴限制、期間並提出上訴狀之法院，且諭知記載其內容
：
一、主    文：
    乙○○共同乘他人急迫，貸以金錢，而取得與原本顯不相當
    之重利，處有期徒刑肆月，如易科罰金，以銀元佰元即新
    臺幣玖佰元折算壹日；減為有期徒刑貳月，如易科罰金，以
    銀元佰元即新臺幣玖佰元折算壹日。並向財團法人犯罪被
    害人保護協會臺灣臺中分會支付新臺幣萬元。
    丁○○共同乘他人急迫，貸以金錢，而取得與原本顯不相當
    之重利，處有期徒刑月，如易科罰金，以銀元佰元即新
    臺幣玖佰元折算壹日；減為有期徒刑壹月又拾伍日，如易科
    罰金，以銀元佰元即新臺幣玖佰元折算壹日。又乘他人急
　　迫，貸以金錢，而取得與原本顯不相當之重利，處有期徒刑
　　月，如易科罰金，以銀元佰元即新臺幣玖佰元折算壹日
　　；減為有期徒刑壹月又拾伍日，如易科罰金，以銀元佰元
　　即新臺幣玖佰元折算壹日。應執行有期徒刑貳月，如易科罰
　　金，以銀元佰元即新臺幣玖佰元折算壹日。並向財團法人
    犯罪被害人保護協會臺灣臺中分會支付新臺幣萬元。
二、犯罪事實要旨：
  (一)乙○○前於民國九十一年間因妨害自由案件，經本院於九十
    二年三月十九日以九十一年度易字第二七五一號判處有期徒
    刑七月，乙○○不服上訴，嗣經臺灣高等法院臺中分院於九
    十二年七月八日以九十二年度上易字第七八九號判決上訴駁
    回確定，於九十五年一月十日入監執行，甫於九十五年八月
    九日縮刑期滿而於翌日執行完畢出監。
  (二)乙○○、丁○○係夫妻，二人共同基於放貸資金以收取與原
    本顯不相當利息之犯意聯絡，於九十四年十二月五日（起訴
　　書誤載為九十五年八月十日後某日），在臺中縣豐原市○○
　　路某處，趁丙○○急需用錢之際，由乙○○出面貸與新臺幣
　　（下同）二萬元，並約定利息每十日為一期，每期由乙○○
　　向丙○○收取二千元之利息，並採預扣制，實際僅交付丙○○一萬八千元，因而收取年利率百分之四百（計算方式為：
　　2,000 ×3×12÷(20,000－2,000)＝4 ）之與原本顯不相當
　　之重利，另由丙○○交付國民身分證影本並簽發金額二萬元
　　之本票一張作為擔保，丙○○嗣後已依約給付四、五次左右
　　之利息，乙○○、丁○○即以此方式共同取得與原本顯不相
　　當之重利。
  (三)另丁○○復基於乘他人急迫放貸資金以收取與原本顯不相當
  　利息之犯意，於九十五年三月十五日下午二時許（乙○○當
  　時在臺灣臺中監獄臺中分監執行中），在臺中縣豐原市○○
  　街二四三號附近某處，趁甲○○急需用錢之際，貸與甲○○
  　五萬元之現金，並約定利息每十五日為一期，每期向甲○○
  　收取五千元之利息，因而收取年利率百分之二百四十（計算
  　方式為：5,000×2×12÷50,000)＝2.4）之與原本顯不相當
  　之重利，並由甲○○簽發金額五萬元之本票一張及交付國民
  　身分證影本作為擔保。甲○○嗣後已依約給付七期之利息，
  　丁○○即以此方式取得與原本顯不相當之重利。
　(四)嗣後因丙○○、甲○○未繼續償還借款，乙○○、丁○○遂
  　委託王弘明（另由臺灣臺中地方法院檢察署檢察官為不起訴
    處分）代為尋人，而王弘明則於九十五年十一月十五日十九
    時十分許，在臺中縣豐原市○○路七七號前，為警查獲，並
    當場扣得上開丙○○、甲○○簽發之本票各一紙。
三、處罰條文：
    刑法第三百四十四條。
四、附記事項：
  (一)本件涉及新舊法比較部分：
  1.按被告乙○○、丁○○二人行為後，九十四年二月二日修正
　　公布之刑法，業於九十五年七月一日施行，新刑法第二條第
　　一項之規定，係規範行為後法律變更所生新舊法律比較適用
　　之準據法，於新刑法施行後，應適用新刑法第二條第一項之
　　規定，為「從舊從輕」之比較。查刑法第三百四十四條之重
　　利罪，其法定罰金刑部分為得併科一千元以下罰金，然被告
　　二人行為後，於九十五年六月十四日增訂刑法施行法第一條
  　之一，並規定：「中華民國九十四年一月七日刑法修正施行
　　後，刑法分則編所定罰金之貨幣單位為新臺幣。九十四年一
　　月七日刑法修正時，刑法分則編未修正之條文定有罰金者，
　　自九十四年一月七日刑法修正施行後，就其所定數額提高為
　　三十倍。但七十二年六月二十六日至九十四年一月七日新增
　　或修正之條文，就其所定數額提高為三倍。」，且九十四年
　　二月二日公布，九十五年七月一日施行之刑法第三十三條第
　　五款修正為：「主刑之種類如下：˙˙五、罰金：新臺幣一
　　千元以上，以百元計算之。」，是依修正後之法律，刑法第
　　三百四十四條重利罪所得科處之罰金刑最高為新臺幣三萬元
　　、最低為新臺幣一千元；而被告二人行為時適用之罰金罰鍰
  　提高標準條例第一條前段規定：「依法律應處罰金、罰鍰者
　　，就其原定數額得提高為二倍至十倍。但法律已依一定比率
　　規定罰金或罰鍰之數額或倍數者，依其規定。」、現行法規
　　所定貨幣單位折算新臺幣條例第二條規定：「現行法規所定
　　金額之貨幣單位為圓、銀元或元者，以新臺幣之三倍折算之
　　。」，及修正前刑法第三十三條第五款規定：「主刑之種類
　　如下：˙˙˙五、罰金：一元以上。」，是依行為時之法律
　　，刑法第三百四十四條重利罪所得科處之罰金刑最高為新臺
　　幣三萬元、最低為新臺幣三十元。因此，比較上述修正前、
　　後之刑罰法律，自以被告二人行為時之舊法即依修正前刑法
  　第三十三條第五款，並配合罰金罰鍰提高標準條例第一條前
　　段，對被告二人為有利。
　2.刑法第二十八條原規定：「二人以上共同『實施』犯罪之行
    為者，皆為共同正犯。」，新法修正為：「二人以上共同『
    實行』犯罪之行為者，皆為共同正犯。」，將舊法之「實施
　　」修正為「實行」。原「實施」之概念，包含陰謀、預備、
　　著手及實行等階段之行為，修正後僅共同實行犯罪行為始成
　　立共同正犯。是新法共同正犯之範圍已有限縮，排除陰謀犯
　　、預備犯之共同正犯。新舊法就共同正犯之範圍既因此而有
　　變動，自屬犯罪後法律有變更，而非僅屬純文字修正，應有
　　新舊法比較適用之問題（最高法院九十六年度臺上字第九三
　　四、一三二三號判決參照）。而本件被告乙○○、丁○○就
　　上揭之犯行，既屬實行犯罪行為之正犯，經比較修正前後之
　　規定，均應依第二十八條規定論擬。
　3.另查被告乙○○、丁○○二人行為後，罰金罰鍰提高標準條
　　例第二條業已刪除，而刑法第四十一條第一項前段關於易科
　　罰金之折算標準，已由舊法之銀元一百元、二百元、三百元
　　，修正為新臺幣一千元、二千元、三千元，因屬科刑規範事
　　項之變更，其折算標準為裁判時所應諭知，自有就新舊法規
　　定比較之必要，經比較新舊法結果，以被告二人行為時之舊
　　法較有利於被告，依刑法第二條第一項前段之規定，應適用
　　被告二人行為時之舊法即修正前刑法第四十一條第一項前段
  　、修正前罰金罰鍰提高標準條例第二條之規定，諭知以銀元
　　三百元即新臺幣九百元折算一日為易科罰金之折算標準。
  (二)核被告乙○○、丁○○二人所為，均係犯刑法第三百四十四
    條之重利罪嫌。被告乙○○、丁○○二人就犯罪事實要旨欄
    (二)所示之犯行，有犯意之聯絡及行為之分擔，應論以共同正
    犯。又被告丁○○先後二次如犯罪事實要旨欄(二)、(三)所示之
    重利犯行，犯意各別、行為互殊，應予分論併罰。
  (三)又被告乙○○、丁○○二人犯罪時間均係於九十六年四月二
　　十六日以前，合於中華民國九十六年罪犯減刑條例所定減刑
　　要件，均應依該條例第二條第一項第三款規定，減其刑期二
　　分之一，並均依同條例第九條之規定，併諭知易科罰金之折
　　算標準，且就被告丁○○部分定其應執行有期徒刑二月，及
　　諭知易科罰金之折算標準。
  (四)被告乙○○、丁○○二人業均於九十六年九月十七日向財團
    法人犯罪被害人保護協會臺灣臺中分會各繳納三萬元，有卷
    附國泰世華商業銀行匯出匯款回條二紙在卷可參，併此敘明
    。
  (五)至被告乙○○、丁○○二人因貸放重利所持有之扣案本票共
　　計二張，乃被告乙○○、丁○○二人貸款予被害人丙○○之
  　債權憑證，及被告丁○○貸款予被害人甲○○之債權憑證，
  　被告二人雖有收取重利之行為，但仍無礙被害人丙○○、甲○○因借款而負有債務清償責任之事實，倘被害人丙○○、
　　甲○○未清償借得款項，被告乙○○、丁○○二人可持上開
　　本票向丙○○提出民事求償、被告丁○○亦可持上開本票向
　　甲○○提出民事求償，且應於還款後交還，是上開票據既僅
　　為借款之擔保，亦非屬必要沒收之物，爰不另為沒收之諭知
　　，附此敘明。
五、協商判決除有刑事訴訟法第四百五十五條之四第一項第一款
    於本訊問程序終結前，被告撤銷協商合意或檢察官撤回協商
    聲請者；第二款被告協商之意思非出於自由意志者；第四款
    被告所犯之罪非第四百五十五條之二第一項所定得以聲請協
    商判決者；第六款被告有其他較重之裁判上一罪之犯罪事實
    者；第七款法院認應諭知免刑或免訴、不受理者情形之一，
    及違反同條第二項「法院應於協商合意範圍內為判決；法院
    為協商判決所科之刑，以宣告緩刑或二年以下有期徒刑、拘
    役或罰金為限」之規定者外，不得上訴。
六、如有上開可得上訴情形，得自收受宣示判決筆錄送達之日起
    十日內，向本院提出上訴書狀，上訴於第二審法院。
中　　華　　民　　國　　96　　年　　 9　　月　　27　　日
            　　　臺灣臺中地方法院刑事第四庭
                              　　書記官  賴淵瀛
                              　　法  官  林學晴
上正本證明與原本無異。
                              　　書記官  賴淵瀛
中　　華　　民　　國　　96　　年　　 9　　月　  27　　日
【附錄本案論罪科刑法條全文】
刑法第三百四十四條：
乘他人急迫、輕率或無經驗貸以金錢或其他物品，而取得與原本
顯不相當之重利者，處一年以下有期徒刑、拘役或科或併科一千
元以下罰金。
